【裁判字號】    89,勞簡上,6
【裁判日期】    900223
【裁判案由】    給付工資
【裁判全文】
臺灣臺南地方法院民事判決                            八十九年度勞簡上字六號
    上  訴  人  蓬東企業有限公司
    法定代理人  甲○○
    訴訟代理人  黃溫信律師
                徐美玉律師
                黃紹文律師
    被上訴人    乙○○  住高雄.
右當事人間請求給付工資事件，上訴人對於中華民國八十九年八月二十三日本院臺南
簡易庭八十八年度南勞簡字第一四號第一審判決提起上訴，本院判決如左：
    主      文
上訴駁回。
第二審訴訟費用由上訴人負擔。
    事      實
甲、上訴人方面：
一、聲明：
  （一）原判決不利上訴人部份廢棄。
  （二）右廢棄部份，被上訴人在第一審之訴及假執行聲請均駁回。
二、陳述：除與原判決記載相同者，茲予引用外，補稱：
  （一）本件原審係以被上訴人乙○○於民國（下同）八十八年十二月二日上班時間
        ，因上訴人蓬東企業有限公司廠房發生火災，被上訴人下肢遭到灼傷，自八
        十八年一月五日起至八十八年二月二日止，雖經長庚紀念醫院高雄分院治療
        ，但因兩側下肢灼傷之疤痕未穩定，併發過敏性皮膚炎，又自八十八年三月
        十五日起，持續在國軍左營醫院附設民診療服務處（以下簡稱國軍左營醫院
        ）治療，依八十八年三月二十二日診治結果，被上訴人需穿著彈性衣，該疤
        痕至成熟穩定，則約需六個月至一年，並以被上訴人於該六個月至一年之期
        間既需穿彈性衣，上訴人工廠環境不通風，且易沾染油墨，該工作環境不利
        於被上訴人灼傷治療，認依被上訴人之身體狀況顯無法執行工作業務。於被
        上訴人無法工作期間，上訴人有依勞動基準法第五十九條之規定給付（補償
        ）被上訴人補償金之義務，為其判准被上訴人請求之依據。
  （二）本件原審依上訴人所提出之廠房照片即認為上訴人廠房不通風，易沾染油墨
        ，不利灼傷疤痕之穩定，核屬無據，並與事實不符。經查：
        (一)本件被上訴人工作之內容大抵可分為上膠、分條（機）及印刷，前二者均
          無油墨，後者雖有印刷油墨，但上訴人工廠為機器自動印刷，工作人員是
          坐在印刷機前，注意前方圖案是否印刷清楚，印刷油墨有其容器，並呈恒
          溫狀況，固定安裝在機器一旁，被上訴人只需注意油墨是否足夠，偶而以
          器具攪伴油墨，防止硬化。被上訴人係以手部（持器具）攪伴，而被上訴
          人受傷之部位則係在下肢，從而，其受傷部位根本不會沾染到油墨。縱使
          被上訴人手部偶有沾到油墨，甚至渲染到身體其他部位，因該油墨是呈恒
          溫（冷卻）狀態，且被上訴人亦穿有長褲，可防止油墨與身體直接接觸，
          工廠油墨根本不可能沾染被上訴人灼傷處，原審以工廠有油墨，不利復健
          ，尚嫌無據。
        (二)原審又逕以上訴人提出照片，認上訴人廠房不通風，不利灼傷傷口之復原
          。查上訴人公司印刷之油墨為恒溫，並非高溫，且廠房通風（裝設有抽風
          機），工作位置亦設有電扇可開啟使用，此業經  鈞院勘驗現場屬實，復
          有現場照片可資佐證，原審認不通風云云，要與事實不符。
  （三）按勞工因職業災害，於治療期間應給予公傷病假。而公傷假之期間依實際需
        要而定，至其工作能力恢復為止。若勞工已能工作，需定期前往醫院復健，
        則雇主僅需於復健期間（當日）給予公傷病假即可，有行政院勞工委員會八
        十八年十月二十日台八十八勞動二字第００四五三八一號函附原審卷可稽。
        經查：
        (一)本件被上訴人工作之內容，業據上訴人以照片逐項說明，提出於原審，被
          上訴人就其內容亦不爭執。
        (二)經原審檢送該工作內容函間被上訴人就診之國軍左營醫院：「請就病患之
          傷勢，函覆病患是否能於八十八年三月十二日執行其所擔任之工作？」，
          經國軍左營醫院於八十九年三月十四日以八十九濟言服字第００七七三號
          函明確答覆：「林員應可執行其工作」等語，足見本件被上訴人至遲於八
          十八年三月十二日時應已恢復其工作能力，佐之，卷附被上訴人提出其在
          國軍左營醫院八十八年三月二十二日及八十八年六月十七日開立之診斷證
          明書，醫囑亦建議「（僅）宜繼續門診複查」，並無需住院之情形，被上
          訴人於八十八年三月十二日既已恢復其工作能力，則依前揭勞工委員會函
          覆，八十八年三月十二日以後，上訴人僅須於被上訴人門診日期給予公傷
          病假，反之，非門診日期被上訴人自有依勞動契約準時服勞務之責任，原
          審捨國軍左營醫院專家證人之判斷，逕行認定被上訴人於疤痕成熟期間並
          無工作能力，尚嫌無據。
        (三)嗣  鈞院為明瞭被上訴人於八十八年三月十二日有無執行工作能力，於八
          十九年十月三十一日再行函查左營國軍醫院，該院以八十九年十二月一日
          八九濟言服字第０四０五一號函表示意見為：以乙○○八十八年三月十二
          日狀況而言，尚不適應長久站立之工作，且工作環境也不宜悶熱。經查：
          1.本件被上訴人乙○○任職上訴人公司之工作內容包括上膠、分條、印刷
            三部分，業據上訴人檢附照片說明在卷，並為被上訴人所不爭執，被上
            訴人乙○○上開工作內容其中僅分條機部分（工作說明第三頁）需站立
            ，惟其站立時間每天不會超過三十分鐘，何況，不是每天都有分條機裁
            剪之工作，且此部份亦可由其他員工代勞之事實，有照片可稽。從而，
            被上訴人之工作內容並無久站之必要，無礙其傷勢之復原。
          2.上訴人公司之印刷油墨係恒溫，並無高溫之情形，工作場所通風，並無
            悶熱之情形，已如前述，以被上訴人八十八年三月十二日灼傷傷口已完
            全癒合之狀況，被上訴人從事工作應無礙其復原之狀況。
          3.被上訴人灼傷之治療既早於高雄長庚醫院治療完成，傷口並已完全癒合
            ，應認已回復其工作能力，且無礙其傷勢之復原，被上訴人遲不遵期上
            班而請求補償工資，於法自有未合。
  （四）被上訴人於八十八年三月十二日工作能力既已回復，依兩造所不爭執被上訴
        人薪資係按日以一千四百元計算，分別計算被上訴人最多得請求之薪資如下
        ：
        (一)八十七年十二月二日至八十八年三月十一日，共計一百天（即三十天加三
          十一天加二十八天加十一天）。
        (二)八十八年三月十一日以後，依被上訴人提出之診斷證明，上訴人於八十八
          年三月十五日、三月二十二日、五月二十日、六月十七日曾至門診治療應
          給予公假（補償其薪資），共四日（無診斷證明書者，應不予列記）。
        (三)前二項合計為一百零四天，乘以每天一千四百元，共計十四萬五千六百元
          ，又被上訴人自認上訴人已支付十四萬七千元，超過上訴人應付之金額，
          被上訴人自不得為任何請求，其又起訴請求，為無理由。
  （五）被上訴人於八十八年三月十二日既已恢復其工作能力，自應遵期服勞務，其
        未經上訴人同意，於八十八年三月十二日以後仍未上班，該曠職情形，於八
        十八年七月二日仍持續進行中，且繼續曠職仍日數已逾三日，有勞動基準法
        第十二條第一項第六款之情形，上訴人於八十八年七月二日同法第十二條第
        二項予以資遣，於法有據，併此陳明（因上訴人於八十八年三月十二日即不
        得請求補償工資，此無礙工資之計算，爰僅併此陳明）。
三、證據：除援用第一審所提證據外，並再次提出被上訴人之工作內容及流程表四紙
    為證。
乙、被上訴人方面：
一、聲明：駁回上訴。
二、陳述：除與原判決記載相同者，茲予引用外，補稱：
          八十八年三月十一日以後被上訴人又多次前往醫院門診治療，並非如上訴
          人所言只門診治療四次。又被上訴人在上訴人公司之工作繁重，常常要搬
          運鋁箔，鋁箔很重，搬運時要用到腳的力量，且沒有人可幫忙搬運，上訴
          人公司之又工作環境不通風，夏天很炎熱，即使有電風扇亦無法解除熱氣
          ，被上訴人在八十八年三月十二日確尚未恢復工作能力。再上訴人寄發之
          存證信函上均未談及要變更工作內容之事。
三、證據：除援用第一審所提證據外，補提國軍左營醫院收據十七件為證。
丙、本院依職權履勘現場，並就被上訴人於八十八年三月十二日時是否已恢復工作能
    力乙節函詢國營左營醫院。
    理      由
一、被上訴人起訴主張：被上訴人為受僱於上訴人公司之員工，於八十七年十二月二
    日上班時間，因工廠發生火災，被上訴人為撲滅火勢，致身體下肢遭嚴重灼傷，
    因傷勢頗重，必須持續治療至八十八年十二月，而被上訴人在上訴人公司之工作
    繁重，常要運用腳力搬運鋁箔，工作環境又悶熱不通風，故至八十八年十二月止
    被上訴人均無法工作，依勞工請假規則第六條、勞動基準第五十九條第二款之規
    定，被上訴人不能工作之期間，上訴人公司應給予傷假，並應按被上訴人支領工
    資數額予以補償，查被上訴人自八十七年十二月二日受傷至八十八年八月份止，
    因醫療中不能工作，以每月工資約新台幣（下同）四萬六千元計，上訴人應支付
    予被上訴人之工資補償為四十一萬四千元，扣除上訴人已支付十四萬七千元，上
    訴人尚須給付被上訴人二十六萬七千元；另被上訴人受傷須持續治療自八十八年
    九月至同年十二月止，上訴人亦應給付被上訴人工資每月四萬六千元，共計十八
    萬四千元整。而被上訴人自職業災害發生後，曾先後親自前往上訴人公司，及以
    掛號信函將醫院診斷證明書寄至上訴人公司依法請假，然上訴人竟於八十八年七
    月二日寄發存證信函予被上訴人，以被上訴人自八十八年三月十五日起無故連續
    曠職三天以上，將被上訴人予以解僱，顯然不合法，縱使被上訴人有曠職三日之
    事實，惟被告遲至八十八年七月二日始將原告解雇，顯與勞動基準法第十二條第
    六款之規定有違，且上訴人均未曾談及要變更被上訴人工作內容之事。被上訴人
    為此爰依勞動基準第五十九條第二款之規定，請求上訴人給付工資二十六萬七千
    元，及自起訴狀繕本送達翌日即八十八年八月十日起至清償日止，按年息百分之
    五計算之利息，暨自八十八年九月起至八十八年十二月止，按月於十五日給付被
    上訴人四萬六千元，及自各當月十六日起至清償日止，按年息百分之五計算之利
    息等語。
二、上訴人則以：被上訴人之傷勢在長庚紀念醫院高雄分院已完全治癒，且癒後良好
    ，並無殘廢或不能銷假返回上訴人公司上班之情事，蓋被上訴人之工作並不須久
    站或用到腳力，須站立工作時亦可由其他員工代勞，至於油墨部分，因被上訴人
    僅須以手持器具攪伴油墨，油墨是呈恒溫（冷卻）狀態，被上訴人亦穿有長褲，
    其受傷之下肢根本不會沾染到油墨，且工廠內通風（裝設有抽風機），工作位置
    亦設有電扇可開啟使用，足見被上訴人若因腳傷未癒須門診復健，亦不影響其從
    事印刷工作，顯見其工作能力於八十八年三月十二日時已完全恢復。詎被上訴人
    無故拒不上班，上訴人迭次以存證信函通知被上訴人銷假上班，倘若因傷未癒，
    則請被上訴人備齊醫院證明文件至上訴人公司辦理請假手續，且上訴人可安排更
    輕鬆之工作如接聽電話、技術指導等工作予被上訴人暫時充任，然被上訴人均置
    之不理，因被上訴人之工作能力已恢復卻仍拒不上班，上訴人乃於八十八年七月
    二日以存證信函通知被上訴人終止勞動契約。又勞動基準法第十二條第二項之規
    定乃係基於契約自由原則及勞僱雙方僱佣關係之確定性，而予以僱主行使終止契
    約之期間限制，惟非擴張解釋上開法令而限縮僱之基本權利，被上訴人主張上訴
    人逾期將其解僱為不合法，顯有誤解。再被上訴人之工資係按日以一千四百元計
    算，則被上訴人自受傷至八十八年三月十二日回復工作能力止，連同之後被上訴
    人門診診療之四日，期間共計一百零四日，為上訴人須給付工資補償金予被上訴
    人之日數，合計上訴人僅須給付被上訴人十四萬五千六百元，惟上訴人既業已支
    付被上訴人十四萬七千元，超過上訴人應付之金額，被上訴人自不得再為任何請
    求云云，資為抗辯。
三、被上訴人主張其係受僱於上訴人公司之員工，於八十七年十二月二日上班時間，
    工廠發生火災，被上訴人為撲滅火勢，致身體下肢遭受嚴重灼傷，被上訴人受傷
    後，兩造經台南市政府勞工科之調解，上訴人曾給付被上訴人十四萬七千元工資
    之事實，為上訴人所不爭執，並有被上訴人提出之診斷書影本七件，及上訴人提
    出之台南市政府八八南市勞資字第一九九二四號函及附件影本一件為證，是此部
    分之事實自堪信為真實。
四、茲首應審究者為被上訴人自受傷後迄至八十八年十二月間，是否均未恢復原有之
    工作能力致無法工作？經查：
  （一）被上訴人於前揭時地受傷後，即前往財團法人長庚紀念醫院高雄分院就醫，
        並自八十七年十二月五日起至八十七年十二月二十八日止，於該醫院住院診
        療，出院後自八十八年一月五日起至八十八年二月二日止，亦於該醫院門診
        治療。嗣被上訴人因兩側下肢灼傷後，疤痕未穩定，併發過敏性皮膚炎，乃
        自八十八年三月十一日起，持續在國軍八Ｏ六總醫院（即國軍左營醫院）附
        設民診療服務處門診治療，其間經該醫院於八十八年三月二十二日診治結果
        ，認被上訴人穿著彈性衣、疤痕成熟及穩定約需六個月至一年時間，此有被
        上訴人所提出之診斷書影本七件、收據十七件為證，堪認屬實。
  （二）上訴人辯稱被上訴人於八十八年三月十二日即已恢復其工作能力云云，經原
        審於八十九年二月二十三日就被上訴人於八十八年三月十二日時是否已恢復
        工作能力乙節函詢國營左營醫院，該院函覆稱：「林員（即被上訴人）目前
        疤痕情況穩定，疤痕部份增生則將永久存在，灼傷疤痕均於雙足，目前不影
        響站立、坐、蹲等功能。‧‧‧林員應可執行其工作」等語，有該院八十九
        年三月十四日（八九）濟言服字第００七七三號函一件附卷可稽，惟依該函
        之文義觀之，似係指被上訴人於八十九年二月二十三日原審函詢時已可執行
        工作，而就被上訴人於八十八年三月十二日時是否已回復工作能力乙節，則
        未予交待，上訴人執此醫院之回函率認被上訴人於八十八年三月十二日已回
        復工作能力，自非可採。嗣本院再檢附兩造所不爭執之被上訴人之工作內容
        及流程表四紙就前開事項函詢國軍左營醫院，該院即明確函覆稱：「案內病
        患（即被上訴人）係於八十八年三月十一日第一次至本院門診求診，當時門
        診所見為陳舊性兩側下肢二至三度灼傷，面積百分之三，傷口已完全癒合，
        但疤痕有過敏性及皮膚炎現象，同時疤痕有增生，且未成熟，自訴有癢痛等
        不適症狀（病患灼傷之治療係於高雄長庚醫院完成）。以八十八年三月十二
        日狀況而言，林君尚不適應長久站立之工作，同時工作環境也不宜過於悶熱
        ，久站及悶熱環境是有不適症狀的可能性。」等語，有該院八十九年十二月
        一日（八九）濟言服字第０四０五一號函一件在卷可憑，是被上訴人於其傷
        疤成熟及穩定前是否已可返回上訴人公司執行工作，端視其工作是否需長久
        站立？工作環境是否悶熱？而定。
  （三）又就被上訴人於從事工作時是否有需長久站立之部分，兩造固然說法不一，
        而莫衷一是，惟本院於九十年一月十日前往現場履勘之結果，發現工廠內並
        沒有窗戶及冷氣，空間封閉，雖牆壁上方安裝有四部抽風機在運轉，然通風
        不佳，空氣並不甚流通，相當悶窒，而當日戶外之氣候尚屬涼爽，可料想得
        知該工廠內若遇夏日當更加悶熱，令人難以忍受於其間工作，是上訴人所提
        供被上訴人之工作環境係屬悶熱，不利於被上訴人傷痕之復原，應堪認定。
  （四）綜上所述，被上訴人於八十八年三月十二日時，因灼傷之疤痕有過敏性及皮
        膚炎現象，同時疤痕有增生，且未成熟，有癢痛等不適症狀，因而並不適於
        在上訴人工廠之悶熱環境下工作，而被上訴人於八十八年三月二十二日經醫
        師診治結果，認其穿著彈性衣、疤痕成熟及穩定約需六個月至一年時間，亦
        足徵被上訴人於八十八年三月二十二日以後約六個月至一年之時間內，仍不
        適於返回上訴人之工廠工作，是被上訴人主張其自受傷後迄至八十八年十二
        月間，均未恢復原有之工作能力致無法工作乙節，自堪採信。
五、次查，上訴人另以：被上訴人若無法從事原有工作，因上訴人也數度以存證信函
    通知被上訴人上班，而可安排更輕鬆之工作如接聽電話、技術指導等工作予被上
    訴人暫時充任，然被上訴人均置之不理，上訴人乃終止勞僱關係云云為抗辯，惟
    被上訴人業已否認曾接獲上訴人為其安排輕鬆工作之通知，且卷附上訴人提出其
    寄送予被上訴人之存證信函影本之內容中，亦查無將為被上訴人另安排輕鬆工作
    之記載，上訴人所辯自非可採。又按勞工因遭遇職業災害而致死亡、殘廢、傷害
    或疾病，在醫療中不能工作時，雇主應按其原領工資數額予以補償，但醫療期間
    屆滿二年仍未能痊癒，經指定之醫院診斷，審定為喪失原有工作能力，且不合第
    三款之殘廢給付標準者，雇主得一次給付四十個月之平均工資後，免除此項工資
    補償責任，勞動基準第五十九條第二款定有明文，蓋勞工須就勞動契約所約定之
    工作服勞務，始能自雇主處獲得原領工資數額之報酬，然勞工在遭受到職業災害
    後，若不能繼續工作，即不能再依勞動契約領取工作報酬，對勞工甚為不利，為
    保障勞工之生活，即應使雇主於勞工醫療期間仍負起按勞工原領工資數額補償之
    責任，此即該條文之立法目的，又勞工僅有義務從事勞動契約所約定之工作，雇
    主如欲使勞工從事其他非勞動契約所約定之工作，應與勞工協商，因此勞工於職
    業災害後縱使恢復部分工作能力而能從事勞動契約以外之較輕鬆之工作，雇主仍
    不能片面指定勞工從事其他非勞動契約所定之工作，故前開條文所謂「在醫療中
    不能工作」，自係指勞工於職業災害醫療期間不能從事勞動契約所約定之工作而
    言，否則若勞工只能依雇主之指示從事較輕便且非勞動契約所約定之工作，即令
    其不能依前開規定取得原領工資數額之報酬，如此豈是保障勞工之道？再行政院
    勞工委員會台勞動三字第一○○○一八號函認：「勞動基準法第五十九條第二
    款所稱勞工在醫療中不能工作，係指勞工於職災醫療期間不能從事勞動契約中所
    約定之工作。至於雇主如欲使勞工從事其他非勞動契約所約定之工作，應與勞工
    協商」，亦與本院上開見解相同。綜上，本件被上訴人既已不能從事勞動契約所
    約定之油墨印刷工作，上訴人欲使被上訴人從事其他非勞動契約所約定之工作，
    自應與被上訴人協商，不得逕行指定，是縱使上訴人有將變更工作內容之意思通
    知被上訴人，被上訴人予以拒絕，即非無理，上訴人以被上訴人不接受改從事較
    輕鬆工作之安排而拒不返回公司上班，乃終止與被上訴人之勞動契約，自屬無據
    。
六、從而，被上訴人自八十七年十二月二日起至八十八年十二月止，因遭受職業災害
    在醫療中，致不能從事勞動契約所約定之工作，依勞工請假規則第六條之規定，
    上訴人自應給予公傷病假，並應依勞動基準法第五十九條第二款之規定，按被上
    訴人原領工資數額予以補償，而不得私自指定被上訴人另從事非勞動契約所約定
    之工作以規避之，是上訴人以被上訴人無故曠職數月，而片面終止勞動契約，顯
    與勞動基準法第十一條至第十三條之規定不合，兩造間之勞動契約自屬繼續存在
    ，被上訴人請求上訴人給付其於醫療中不能工作時，按其原領工資數額計算之補
    償金，自屬有據。
七、再勞動基準法第五十九條第二款所規定之「原領工資」，依勞動基準法施行細則
    第三十一條第一項之規定，乃係指勞工遭遇職業災害前一日正常工作時間所得之
    工資，工資為計月者，以遭遇職業災害前最近一個月工資除以三十所得之金額為
    其一日之工資。查本件被上訴人於遭遇職業災前一日之工資為一千四百元，為兩
    造所不爭執，且核與被上訴人所提出之薪水袋記載之日給金相符，則被上訴人所
    得請領之工資數額自應按此金額計算，其每月所得請領之工資補償費即為四萬二
    千元（計算方式為1400Ｘ30）。又查被上訴人自八十七年十二月二日起至八十八
    年八月止，共計有八個月又二十八日係因職業災害受傷而在醫療中不能工作，其
    得請求之工資補償費扣除上訴人已支付之十四萬七千元，即為二十二萬八千二百
    元（計算方式為（1400Ｘ30Ｘ8）＋（1400Ｘ28）－147000＝228200），另被上
    訴人並得請求上訴人自八十八年九月起至八十八年十二月止，每月給付工資補償
    費四萬二千元，期間共四個月，工資補償費合計為十六萬八千元（計算方式為
    1400 Ｘ30Ｘ4＝168000）。
八、綜上所述，被上訴人依據勞動基準法第五十九條第二款之規定，請求上訴人給付
    二十二萬八千二百元，及自起訴狀繕本送達上訴人之翌日即八十八年八月十日起
    至清償日止，按年息百分之五計算之利息，並另請求上訴人給付十六萬八千元，
    及各筆四萬二千元分別自八十八年十月十六日、同年十一月十六日、同年十二月
    十六日、八十九年一月十六日起均至清償日止，按年息百分之五計算之利息，為
    有理由，應予准許，逾此範圍之請求，為無理由，應予駁回，原審就此部分為被
    上訴人勝訴之判決，並依兩造之聲請，以供擔保為條件而為准、免假執行之宣告
    ，於法並無不合。上訴意旨指摘原判決不利於上訴人部分為不當，求予廢棄改判
    ，為無理由，應予駁回其上訴。
九、兩造其餘之攻擊防禦方法，於判決結果，不生影響，爰不一一論列。
十、據上論結，本件上訴為無理由，依民事訴訟法第四百三十六條之一第三項、第四
    百四十九條第一項、第七十八條，判決如主文。
中      華      民      國    九十    年      二      月      二十三    日
                                  臺灣臺南地方法院民事第三庭
~B審判長法  官  吳森豐
~B      法  官  許蕙蘭
~B      法  官  葉惠玲
右正本證明與原本無異。
本判決不得上訴。
中      華      民      國    九十    年      二      月      二十三    日
~B法  院書記官  李珍瑩


司法院資訊處製作；財團法人民間司法改革基金會備份。
